【裁判字號】    91,簡上,381
【裁判日期】    920221
【裁判案由】    確認本票債權不存在
【裁判全文】
臺灣板橋地方法院民事判決  九十一年度簡上字第三八一號
    上  訴  人  丙○○
                        送達代.
    被  上訴人  甲○○
右當事人間確認本票債權不存在事件，上訴人對於中華民國九十一年九月三十日本院
三重簡易庭九十一年度重簡字第一一○一號第一審判決提起上訴，本院判決如左：
    主      文
上訴駁回。
第二審訴訟費用由上訴人負擔。
    事      實
甲、上訴人方面：上訴人未於言詞辯論期日到場，惟據其之前於準備程序到場及所提
    書狀之聲明陳述如左：
  一、聲明：
    (一)原判決廢棄。
    (二)確認被上訴人所持有如附表所示二紙本票之本票債權不存在。
  二、陳述：除與原審宣示判決筆錄所載相同者茲予引用外，補稱：
    (一)上訴人於民國九十年六月七日、二十八日各向訴外人吳宗輝所經營之「幸福當
      舖」借貸新臺幣（下同）二萬元，由負責人吳宗輝親自交付借款，故開立如附
      表所示之二紙本票（下稱系爭二紙本票）予吳宗輝，嗣吳宗輝並就系爭二紙本
      票向鈞院聲請本票裁定確定。因吳宗輝屢向上訴人催討，上訴人遂於九十一年
      六月二十九日及七月一日向吳宗輝給付系爭本票之票款，詎被上訴人竟又持系
      爭二紙支票向鈞院聲請本票裁定，按上訴人既已清償系爭二紙支票之票款，即
      不應再負發票人之責任，爰請求確認系爭二紙本票債權不存在。
    (二)按票據債務人不得以自己與發票人或執票人之前手間所存抗辯之事由對抗執票
      人，但執票人取得票據出於惡意者，不在此限；又以惡意或有重大過失取得票
      據者，不得享有票據上之權利；無對價或以不相當之對價取得票據者，不得享
      有優於其前手之權利，票據法第十三條及第十四條分別定有明文。經查被上訴
      人稱九十年八月即已取得系爭本票，但未舉證以實其說，其是否合法取得系爭
      票據，實值存疑。
    (三)訴外人吳宗輝與被上訴人間債權讓與之事實並未通知上訴人，致上訴人因信賴
      法院公文書之合法性、正當性而主觀上仍視吳宗輝為債權人，故向其清償，如
      認票據為無因證券而為上訴人不利之認定，則一般人即可利用票據重複向法院
      聲請本票裁定來訛詐善良百姓，司法文書之公信力將蕩然無存。
  三、證據：援用原審之立證方法，並聲請訊問證人吳宗輝。
乙、被上訴人方面：
  一、聲明：駁回上訴。
  二、陳述：除與原審宣示判決筆錄所載相同者茲予引用外，補稱：
    (一)幸福當舖於九十年八月二十六日前係由訴外人吳宗輝之弟吳宗仁所實際經營，
      嗣因經營不善而發生財務困難，而負責人吳宗輝由於積欠被上訴人一千四百三
      十萬元，故決定由被上訴人承接經營幸福當舖，被上訴人並於九十年八月二十
      九日由吳宗輝處收受系爭二紙本票。
    (二)上訴人係主張於九十一年六月二十九日、七月一日向吳宗輝清償系爭二紙本票
      之票款，但被上訴人於九十一年六月二十四日即已向鈞院聲請裁定本票強制執
      行，於聲請時並不知悉上訴人清償之事實，故上訴人所主張之清償抗辯，不足
      以對抗被上訴人。
  三、證據：援用原審之立證方法，並補提臺北縣政府九十年十月三日九十北府建登
            字第三六二六九一號函、九十一年八月七日北府建登字第○九一○四八
            四一○四號函、營利事業登記證、營利事業登記公示詳細資料、字據影
            本各乙份為證。
丙、本院依職權調取本院九十年度票字第一○五七○號、九十一年度票字第五八七九
    號本票裁定卷宗。
    理      由
一、本件上訴人未於言詞辯論期日到場，核無民事訴訟法第三百八十六條所列各款情
    形，爰依被上訴人之聲請，由其一造辯論而為判決。
二、本件上訴人於原審起訴主張：被上訴人持有上訴人簽發如附表所示之本票二紙，
    並向本院聲請以九十一年度票字第五八七九號裁定准予強制執行確定，惟系爭二
    紙之本票業經訴外人吳宗輝向本院聲請以九十年度票字第一○五七○號裁定准予
    強制執行確定在案，且上訴人並已於九十一年六月二十九日、七月一日向吳宗輝
    清償票款完畢，上訴人不應再負擔系爭二紙本票之發票人責任，爰依法訴請確認
    系爭二紙本票債權不存在等語。
三、被上訴人則以：上訴人係向幸福當舖借款四萬元而開立系爭二紙本票，而幸福當
    舖因經營不善，且其負責人吳宗輝積欠被上訴人一千四百三十萬元，故於九十年
    八月二十六日由被上訴人承接經營，並於九十年八月二十九日由吳宗輝處收受系
    爭二紙本票。按票據為無因證券，票據債務人不得以自己與發票人或執票人之前
    手間所存抗辯事由對抗執票人，況上訴人係主張於九十一年六月二十九日、七月
    一日向吳宗輝清償系爭二紙本票之票款，但被上訴人於九十一年六月二十四日即
    已向鈞院聲請裁定本票強制執行，於聲請時並不知悉上訴人清償之事實等語，以
    資抗辯。
四、經查：系爭二紙本票為上訴人所親自簽發，作為其向幸福當舖借款時之擔保，惟
    系爭二紙本票屆期後未獲清償，除經訴外人吳宗輝聲請本院以九十年度票字第一
    ○五七○號裁定准予強制執行確定外，亦經被上訴人聲請本院以九十一年度票字
    第五八七九號裁定准予強制執行確定等事實，為兩造所不爭，並有系爭二紙本票
    、本院九十年度票字第一○五七○號、九十一年度票字第五八七九號本票裁定及
    其確定證明書影本各乙份附卷可稽，且經本院調取上開卷宗核閱屬實，自堪信為
    真實。
五、按票據債務人不得以自己與發票人或執票人之前手間所存抗辯之事由對抗執票人
    ，但執票人取得票據出於惡意者，不在此限，票據法第十三條定有明文。又票據
    行為，為不要因行為，執票人不負證明關於給付原因之責任，如票據債務人主張
    執票人取得票據出於惡意或詐欺時，則應由該債務人負舉證之責，最高法院六十
    四年台上字第一五四○號判例意旨可資參照。經查：
  (一)上訴人係於九十一年六月二十九日、七月一日向吳宗輝給付系爭二紙本票票款，
    固據其提出收據影本二份為證，然被上訴人係於九十一年六月二十四日即向本院
    聲請本票准予強制執行之裁定，亦有本院收狀戳附於被上訴人聲請狀上可稽，則
    被上訴人於取得系爭二紙本票時，當無從得知上訴人已向其前手即吳宗輝清償之
    事實，自非屬因惡意而取得票據之情形，上訴人復未能就被上訴人惡意取得票據
    之事實舉證以實其說，其此部分所為之抗辯，洵非可採。
  (二)按票據係提示證券，又具繳回性，票據上權利之行使，與票據之占有，有不可分
    離之關係；執票人喪失票據時，在未回復其占有之前，不得逕對票據債務人行使
    票據上之權利，最高法院八十七年度台上字第九一一號裁判意旨可資參照。經查
    被上訴人就系爭二紙本票係於九十一年六月二十四日即已向本院聲請准予強制執
    行，已如前述，可認其於該日之前即已自吳宗輝處取得系爭二紙本票。上訴人亦
    自承：「當初我還吳宗輝錢時，吳宗輝已經沒有持有系爭本票」等語（參見本院
    九十二年一月七日準備程序筆錄），顯見上訴人於九十一年六月二十九日、七月
    一日清償時，吳宗輝應已喪失系爭二紙本票之占有，至為灼然。是以吳宗輝即不
    得再向上訴人請求給付票款，上訴人對吳宗輝亦不再負有給付票款之義務，故上
    訴人向吳宗輝所為之清償，顯屬非債清償，並不生消滅系爭二紙本票債權之效力
    ，故上訴人自亦不得以此清償之事實對抗被上訴人。
  (三)另系爭二紙本票係屬無記名票據，有該本票影本二紙在卷可按，而無記名票據依
    票據法第三十條第一項後段之規定，僅需以交付之方式即可轉讓，並非一般之債
    權讓與須於通知債務人後始生效力，故上訴人此部分所辯，尚有誤會。另如前所
    述，票據權利之行使與票據之占有，有不可分離之關係，故縱使同一本票經人重
    複向法院聲請本票裁定准予強制執行，然其於聲請進行強制執行程序時，仍必須
    出示本票原本以證明本票仍在持有中，且票據債務人如認其已清償本票票款時，
    亦可於執行程序終結前提起債務人異議之訴，故法律上就本票准予強制執行裁定
    之制度並非無防範及救濟之途，對票據債務人亦無顯失公平之處。本件上訴人如
    確已向訴外人吳宗輝非債清償系爭二紙本票之票款，則應循其他法律途徑向吳宗
    輝追償，尚不得以此對抗持有系爭二紙本票之被上訴人，附此敘明。
六、復按以惡意或有重大過失取得票據者，不得享有票據上之權利；無對價或以不相
    當之對價取得票據者，不得享有優於其前手之權利，票據法第十四條第一、二項
    固分別定有明文。惟查其中所謂以惡意取得票據者，不得享有票據上之權利，係
    指從無權處分人之手，受讓票據，於受讓當時有惡意之情形而言，如從有正當處
    分權人之手，受讓票據，係出於惡意時，亦僅生票據法第十三條但書所規定，票
    據債務人得以自己與發票人或執票人之前手間所存人的抗辯之事由對抗執票人而
    已，尚不生執票人不得享有票據上權利之問題，最高法院六十七年台上字第一八
    六二號判例意旨可資參照。又票據行為為不要因行為，執票人不負證明關於給付
    原因之責任，如票據債務人主張執票人取得票據係無對價或以不相當對價取得，
    應由該債務人負舉證責任，最高法院八十五年度台上字第二八六號判決意旨復可
    參照。經查系爭二紙本票既係上訴人所親自簽發，並交付吳宗輝作為借款之擔保
    ，其上復無禁止背書轉讓之記載，則吳宗輝即非無權處分人，核與票據法第十四
    條第一項之情形不同。另被上訴人陳稱係因吳宗輝積欠其一千四百三十萬元之債
    務，而承接幸福當舖之經營並收受系爭二紙本票，並非無對價或以不相當之對價
    取得系爭二紙本票，業據其提出本票影本乙紙附於原審卷內可稽，上訴人復未能
    舉證證明被上訴人係無對價或以不相當對價取得票據，揆諸前揭說明，其所為票
    據法第十四條第二項之抗辯，亦非可採。
七、末按本票發票人所負責任，與匯票承兌人同；付款人於承兌後，應負付款之責，
    票據法第一百二十一條，第五十二條第一項分別定有明文，故本票發票人之付款
    責任為主債務，不僅為第一次的無條件之絕對的義務，復為最後之義務。本件被
    上訴人確實持有系爭二紙由上訴人所簽發之本票，迄今亦未獲上訴人清償票款，
    上訴人所為之抗辯既均非可採，則被上訴人對上訴人之系爭二紙本票債權自仍屬
    存在，從而上訴人訴請確認系爭二紙本票債權不存在，尚非有據。原審所為不利
    於上訴人之判決，於法並無不合，上訴論旨，指摘原判決不當，求予廢棄改判，
    非有理由，應予駁回。
八、本件事證已臻明確，兩造所為之其他主張、陳述並所提之證據，經審酌後，認均
    與本件之結論無礙，爰不一一論述，併予敘明。
九、據上論結，本件上訴為無理由，依民事訴訟法第四百三十六條之一第三項、第四
    百四十九條第一項、第七十八條，判決如主文。
中      華      民      國    九十二    年      二      月    二十一    日
                                  臺灣板橋地方法院民事第四庭
~B審判長法  官  陳財旺
~B      法  官  周舒雁
~B      法  官  張紹省
右為正本係照原本作成。
不得上訴。
中      華      民      國    九十二    年      二      月    二十一    日
~B      書記官  白俊傑
~F0
~T40
┌───────────────────────────────────────────────────┐
│編│發       票       日│票 面 金 額 │ 到      期       日│  利  息  起  算  日│票 據 號 碼 │備考│
│號│                    │ （新臺幣） │                    │                    │            │    │
├─┼──────────┼──────┼──────────┼──────────┼──────┼──┤
│１│九十年六月七日      │貳萬元      │九十年七月六日      │九十年七月六日      │二三三八五七│    │
├─┼──────────┼──────┼──────────┼──────────┼──────┼──┤
│２│九十年六月二十八日  │貳萬元      │九十年七月二十七日  │九十年七月二十七日  │一一七八七七│    │
└─┴──────────┴──────┴──────────┴──────────┴──────┴──┘


司法院資訊處製作；財團法人民間司法改革基金會備份。
